ACORDAO-COMPLETO-2473578

ACÓRDÃO 8765/2021 ATA 21/2021 - PRIMEIRA CÂMARA

VISTOS, relatados e discutidos estes autos em que se apreciam recursos de reconsideração interpostos por Jamal Mohamed Salem, HBR Medical Equipamentos Hospitalares Ltda., Estevão Silva de Albuquerque e Mário Justiniano de Souza Filho contra o Acórdão 6649/2020-TCU-Primeira Câmara, por meio do qual o Tribunal julgou irregulares as contas dos recorrentes, condenando-os em débito e aplicando-lhes multas, em razão de irregularidades em licitação e contrato arcados com recursos do Sistema Único de Saúde repassados ao município de Campo Grande/MS;
ACORDAM os Ministros do Tribunal de Contas da União, reunidos em sessão da Primeira Câmara, diante das razões expostas pelo Relator, em:
9.1. com fundamento nos arts. 32, inciso I, e 33 da Lei 8.443/1992, conhecer e negar provimento aos recursos de reconsideração, mantendo-se inalterado o acórdão recorrido;
9.2. remeter cópia deste acórdão aos recorrentes.

Recursos de reconsideração interpostos contra o Acórdão 6.649/2020-TCU-Primeira Câmara, que julgou irregulares as contas dos recorrentes com imputação de débito e aplicação de multas em razão de irregularidades na aplicação de recursos do SUS para compra de equipamentos médicos pelo município de Campo Grande/MS.

Primeira Câmara

Município de Campo Grande/MS.

3. Recorrentes: Jamal Mohamed Salem (XXX.809.281-XX); Estevão Silva de Albuquerque (XXX.232.921-XX); HBR Medical Equipamentos Hospitalares Ltda (13.063.746/0002-77); Mário Justiniano de Souza Filho (XXX.180.071-XX).

13.1. Ministros presentes: Walton Alencar Rodrigues (Presidente), Bruno Dantas (Relator), Vital do Rêgo e Jorge Oliveira.
13.2. Ministro-Substituto convocado que não participou da votação: Augusto Sherman Cavalcanti.
13.3. Ministro-Substituto presente: Weder de Oliveira.

ACORDAO-COMPLETO-2510394

Acórdão 1277/2022 - Primeira Câmara

BRUNO DANTAS

Ministro Vital do Rêgo.

Cuidam os autos de recursos de reconsideração interpostos por Jamal Mohamed Salem (peça 106) , Estevão Silva de Albuquerque (peça 108) , HBR Medical Equipamentos Hospitalares Ltda (peça 119) e Mário Justiniano de Souza Filho (peça 138 e 139) contra o Acórdão 6649/2020-TCU-Primeira Câmara.
A tomada de contas especial (TCE) que deu origem a estes autos foi instaurada por força do Acórdão 3468/2018-TCU-Primeira Câmara, para a apuração de indícios de irregularidades na realização de licitação, com recursos do Sistema Único de Saúde (SUS) , para locação de equipamentos médicos portáteis a serem instalados em ambulâncias do Serviço de Atendimento Móvel de Urgência (SAMU) , em Campo Grande/MS.
A deliberação recorrida apresentou o seguinte teor:
"9.1. excluir as responsabilidades de José Eduardo Cury e Neide Augusta Batista Quinteiro;
9.2. julgar irregulares as contas dos responsáveis Jamal Mohamed Salem e HBR Medical Equipamentos Hospitalares Ltda., com fundamento nos arts. 1º, inciso I, e 16, inciso III, alínea "c", da Lei 8.443/1992;
9.3. condenar, solidariamente, os responsáveis Jamal Mohamed Salem e HBR Medical Equipamentos Hospitalares Ltda., com fundamento no art. 19, caput, da Lei 8.443/1992, a pagarem os valores relacionados a seguir, atualizados monetariamente e acrescidos dos juros de mora, calculados a partir das respectivas datas até o dia do efetivo pagamento, e fixando-lhes o prazo de 15 (quinze) dias, contados da ciência, nos termos do art. 214, inciso III, alínea "a", do Regimento Interno do TCU, para que comprovem perante este Tribunal o recolhimento do montante aos cofres do Fundo Nacional de Saúde:
	Valores originais (R$) 
	Datas das ocorrências

	39.450,00
	22/5/2015

	127.250,00
	17/6/2015

	127.250,00
	20/7/2015

	127.250,00
	1/10/2015

	67.866,66
	5/11/2015

	127.250,00
	23/11/2015

9.4. aplicar aos responsáveis Jamal Mohamed Salem e HBR Medical Equipamentos Hospitalares Ltda., individualmente, a multa prevista no art. 57 da Lei 8.443/1992, no valor de R$ 150.000,00 (cento e cinquenta mil reais) , fixando-lhes o prazo de 15 (quinze) dias da notificação, nos termos do art. 214, inciso III, alínea "a", do Regimento Interno do TCU, para que comprovem perante este Tribunal o recolhimento da respectiva quantia aos cofres do Tesouro Nacional, a qual deverá ser atualizada monetariamente a partir da data do presente acórdão, se paga após o vencimento;
9.5. julgar irregulares as contas dos responsáveis Estevão Silva de Albuquerque e Mário Justiniano de Souza Filho, com fundamento nos arts. 1º, inciso I, e 16, inciso III, alínea "b", da Lei 8.443/1992;
9.6. aplicar aos responsáveis Estevão Silva de Albuquerque e Mário Justiniano de Souza Filho, individualmente, a multa prevista no art. 58, inciso II, da Lei 8.443/1992 c/c o art. 268, inciso II, do Regimento Interno do TCU, no valor de R$ 40.000,00 (quarenta mil reais) , fixando-lhes o prazo de 15 (quinze) dias da notificação, nos termos do art. 214, inciso III, alínea "a", do Regimento Interno do TCU, para que comprovem perante este Tribunal o recolhimento da respectiva quantia aos cofres do Tesouro Nacional, a qual deverá ser atualizada monetariamente a partir da data do presente acórdão, se paga após o vencimento;
9.7. autorizar, desde logo, nos termos do art. 28, inciso II, da Lei 8.443/1992, a cobrança judicial das dívidas, caso não atendidas as notificações;
9.8. autorizar, caso solicitado, o pagamento das dívidas em até 36 (trinta e seis) parcelas mensais e consecutivas, observada a forma do art. 26 da Lei 8.443/1992 c/c o art. 217 do Regimento Interno do TCU;
9.9. dar ciência desta deliberação à Procuradoria da República no Estado de Mato Grosso do Sul."
Admitido o processamento do recurso, porquanto preenchidos os requisitos previstos nos arts. 32, inciso I, e 33 da Lei 8.443/1992, conferi efeito suspensivo aos itens 9.2, 9.3, 9.4 e 9.7 do acórdão recorrido em relação aos recorrentes HBR Medical Equipamentos Hospitalares Ltda. e Jamal Mohamed Salem, e aos itens 9.5, 9.6 e 9.7 em relação aos recorrentes Estevão Silva de Albuquerque e Mário Justiniano de Souza Filho (peças 126 e 148) .
Instruído o presente feito, faço reproduzir, com os ajustes que julgo pertinentes, o exame técnico e o encaminhamento oferecidos pela Secretaria de Recursos deste Tribunal (peça 173) , que contou com a anuência do corpo diretivo da unidade (peças 174 e 175) e do Ministério Público junto ao TCU (peça 176) :
"HISTÓRICO
2. Trata-se de tomada de contas especial - TCE instaurada a partir da conversão de processo de representação, conforme determinação do Acórdão 3468/2018-TCU-Primeira Câmara, rel. Ministro Vital do Rêgo, para a apuração de indícios de irregularidades na realização de licitação para locação de equipamentos médicos portáteis a serem instalados em ambulâncias do Serviço de Atendimento Móvel de Urgência (SAMU) , em Campo Grande/MS, com recursos do Sistema Único de Saúde (SUS) transferidos pela União.
2.1. Conforme o Contrato 144, de 25/2/2015, decorrente do Pregão Presencial 262/2014, a Secretaria Municipal de Saúde Pública de Campo Grande/MS, como interveniente da prefeitura, alugou da empresa HBR Medical Equipamentos Hospitalares Ltda. um lote de 6 aparelhos de ultrassom e 10 conjuntos de eletrocardiogramas providos de dispositivos para o envio remoto de sinais para uso em telemedicina, com franquia anual de 1.200 avaliações de exames, ao preço de R$ 2.153.400,00 por 12 meses.
2.2. Contudo, o contrato foi rescindido pela prefeitura em 16/9/2015, por razões de interesse público, tendo sido efetivamente pagos R$ 992.956,66.
2.3. A Secex/MS afastou a suposição inicial de que os equipamentos não teriam tido serventia, apesar da falta de ambulâncias de suporte avançado no município onde eles seriam instalados, em consequência, o cerne da apuração passou a ser os indícios de superfaturamento nos valores previstos de aluguel dos equipamentos, tal como indicado na representação original.
2.4. A Secex/MS, por não ter encontrado locações similares na Administração Pública, que permitissem lançar mão do método comparativo direto, partiu para um estudo geral do mercado, no qual levou em conta diversos tipos de produtos, inclusive da área hospitalar, para concluir que a aplicação do percentual de 5% sobre o valor de aquisição de um bem móvel constitui parâmetro fidedigno, a fim de estimar o preço máximo a ser praticado na respectiva locação mensal daquele bem.
2.5. A unidade técnica, em seguida, lançou mão de contratações registradas no sistema Comprasnet para fixar o preço de aquisição dos equipamentos portáteis adequado à época. No caso do ultrassom, obteve a mediana de R$ 108.000,00 a unidade. Quanto ao eletrocardiograma, a mediana observada foi de R$ 5.800,00 por unidade.
2.6. Aplicado como critério o percentual de 5% sobre o preço de aquisição do ultrassom, o aluguel mensal de 6 aparelhos não deveria passar de R$ 32.400,00, contra os R$ 114.885,98 contratados pela prefeitura.
2.7. Com relação ao eletrocardiograma, por ter valor de aquisição bem inferior, a Secex/MS admitiu a aplicação de um percentual de 10% para o cálculo do aluguel mensal. Assim, chegou ao preço de locação de R$ 5.800,00 para 10 conjuntos, em contraste com os R$ 64.564,02 estipulados no contrato com a HBR Medical Equipamentos Hospitalares Ltda., ora recorrente.
2.8. Por conseguinte, proporcionalmente aos pagamentos contratuais realizados (R$ 992.956,66) , o superfaturamento total foi computado, inicialmente, em R$ 781.583,66. Ou seja, 370% a mais do que o preço de referência.
2.9. Durante o desenvolvimento do presente processo, também foram ouvidos em audiência os agentes públicos tidos como responsáveis pela alteração do edital do Pregão Presencial 262/2014, que originalmente previa a adjudicação por itens, isto é, separando os aparelhos de ultrassom e os de eletrocardiograma, mas depois veio a ser retificado para exigir a oferta dos equipamentos em grupo.
2.10. Após os novos procedimentos de citações e de audiências, a Secex/TCE, em instrução final, propôs, em resumo: i) rejeitar as defesas e julgar irregulares as contas dos responsáveis Jamal Mohamed Salem e HBR Medical Equipamentos Hospitalares Ltda., com condenação ao pagamento do débito histórico de R$ 781.583,66, em solidariedade, e de multas individuais; ii) considerar revel o responsável Mário Justiniano de Souza Filho, rejeitar as razões de justificativa do responsável Estevão Silva de Albuquerque e julgar irregulares as contas de ambos, com aplicação de multas individuais; iii) acolher as manifestações dos responsáveis José Eduardo Cury (parcialmente) e Neide Augusta Batista Quinteiro (integralmente) e julgar suas contas regulares com ressalva e regulares, respectivamente.
2.11. Por precaução, o diretor da Secex/TCE procedeu a um ajuste no débito, especificamente com relação ao preço do aluguel do eletrocardiograma portátil, propondo a redução do débito de R$ 781.583,66 para R$ 704.116,66. Posicionamento que contou, em essência, com a anuência do secretário da Secex/TCE e do Representante do Ministério Público junto ao TCU.
2.12. O Relator a quo, Exmo. Ministro Vital do Rêgo, por sua vez, incorporou os pareceres do diretor da unidade técnica e os subsequentes, com pequenos ajustes, ressaltando que a contratação do aluguel dos conjuntos de eletrocardiograma e de ultrassons portáteis pela prefeitura de Campo Grande/MS, que resultou em elevadíssimo sobrepreço, 'envolveu a combinação fatídica de três fatores perniciosos: i) a opção singular pela locação, em vez da compra; ii) a pesquisa de preços absurdamente irrealista (para não dizer forjada) ; e iii) o não parcelamento do objeto, que obrigaria empresas comerciantes de apenas um dos equipamentos a terceirizar a disponibilização do outro, caso quisessem participar da licitação'.
2.13. O Relator a quo propôs, por conseguinte, o julgamento pela irregularidade das contas dos gestores e da empresa contratada, ora recorrentes, imputando o débito apurado de forma solidária ao secretário de saúde e à empresa contratada, com a aplicação da multa prevista no caput do art. 57 da Lei 8.443/1992, além da aplicação da multa do art. 58, inciso II, da LOTCU, aos responsáveis pelas irregularidades verificadas na licitação, nos termos do Voto apresentado à peça 99. Proposta que foi encampada pelos demais Membros do Colegiado desta Corte de Contas.
2.14. Irresignados, os responsáveis e a empresa contratada interpuseram os presentes recursos de reconsideração, que se fundamentam nos fatos que, adiante, passar-se-á a relatar.
EXAME DE ADMISSIBILIDADE
3. Reiteram-se os exames preliminares de admissibilidade efetuados por esta Secretaria (peças 109-110 e 142-143) , ratificados pelo Exmo. Ministro Bruno Dantas (peças 126 e 148) , que concluíram pelo conhecimento dos recursos de reconsideração, nos termos dos art. 32, inciso I, e 33 da Lei 8.443/1992, c/c o art. 285 do RI/TCU, suspendendo-se os efeitos dos itens 9.2, 9.3, 9.4, 9.5, 9.6 e 9.7 do Acórdão recorrido.
EXAME DE MÉRITO
4. Delimitação.
4.1. Constitui objeto do recurso definir se:
a) houve superfaturamento no contrato de locação;
b) há responsabilidade do secretário municipal de saúde pública;
c) os responsáveis pelo processo licitatório atuaram de forma escorreita no âmbito de suas funções.
5. Do superfaturamento da locação.
5.1. Jamal Mohamed Salem alega que 'nenhum dos objetos dos 9 pregões pesquisados no Comprasnet apresenta uma descrição que autorize a assegurar que se trata do eletrocardiograma com a mesma descrição de que trata o Pregão Eletrônico 262/2014', o qual teria 3 aspectos 'a) o eletrocardiograma propriamente dito; b) deve ser acompanhado de um notebook compatível; e c) deve ser acompanhado de uma maleta'.
5.2. Acrescenta que 'a Prefeitura Municipal de Campo Grande não estava apenas adquirindo eletrocardiogramas e ultrassons', pois o Contrato inquinado exigia 'mais atividades e responsabilidades do que apenas a aquisição desses dois equipamentos'.
5.3. Aduz que 'a pesquisa de preços levada a efeito pela Unidade Técnica desse Tribunal de Contas não contribui, data máxima vênia, para a busca da verdade real' (peça 106, p. 17-24) .
5.4. A HBR Medical Equipamentos Hospitalares Ltda. alega que foram feitos comparativos inadequados 'com equipamentos com especificações diversas da prevista no Edital lançado pela Administração, mais simples e baratos' (peça 119, p. 2-34) .
5.5. Alterca que não teve ingerência nas irregularidades encontradas, pois 'praticou preço de mercado e que houve efetiva competição no certame (pesquisa de preços, proposta de preço de empresa licitante, recursos interpostos pela concorrente etc.) ' e que não compete à ora recorrente 'promover a fiscalização dos atos administrativos, os quais, conforme se extrai dos autos, foram amparados por pareceres da sua assessoria jurídica'.
5.6. Questiona a apuração do suposto sobrepreço que se utilizou 'unicamente do preço de aquisição de equipamentos para fixar o valor de mercado da locação (adotada lógica de que o preço da locação de um bem é exclusivamente relacionado ao seu preço de compra) , o que não representa a verdade dos fatos, pois desconsidera diversos custos diretos (despesas trabalhistas, infraestrutura para atendimento ao Poder Público, etc.) e indiretos (tributos, encargos, etc.) suportados pela empresa na execução contratual'. Além de uma série de 'obrigações e serviços, por exemplo, a emissão de laudos e a assunção de todos os riscos pela empresa' previstos no contrato como treinamento e assistência técnica e manutenção.
5.7. Informa que os 'equipamentos de alta tecnologia compostas por componentes muito sensíveis' e 'qualquer movimentação forçada que desloque os mesmos poderá comprometer definitivamente a sua utilidade'.
5.8. Alega que a comparação com a locação de veículos não reflete a realidade, 'uma vez que é proibida qualquer espécie de comercialização ou doação de equipamentos médicos usados, visto que a Resolução da Diretoria Colegiada RDC 25/2001 da Anvisa, veda expressamente essa prática' e 'a comercialização de produtos para saúde usados sem a observância das normas sanitárias constitui infração sanitária e crime, conforme Lei 6.437/1977, Lei 6.360/1976, Decreto 8.077/2013 e artigo 273 do Código Penal Brasileiro'. Por conseguinte, 'para que equipamentos usados possam voltar ao mercado ou ser doados, esses precisam ser recondicionados, conforme estabelece o artigo 2º da mencionada RDC, o que não se trata de uma mera revisão e possui alto custo'.
5.9. Pondera que 'o que geralmente se observa nas locações de equipamentos médico hospitalares são contratações duradouras'.
5.10. Apresenta estudo questionando o valor apontado pela unidade técnica, uma vez que 'seriam necessários 103 meses para que fosse pago o valor histórico investido na aquisição de equipamentos', visto que no valor bruto incidiriam diversos tributos, o que resultaria em prejuízo para a empresa contratada.
Análise:
5.11. Os recorrentes se insurgem contra a metodologia adotada pelo TCU.
5.12. Insta ressalvar que o fato de o TCU não ter encontrado equipamentos com as especificações exatas daqueles utilizados na locação, não torna escorreita a contratação, nem os preços praticados no caso concreto, mormente quando a comparação direta entre os valores dispendidos na locação possibilitava, em verdade, a aquisição dos referidos equipamentos.
5.13. Insta ressalvar que a unidade técnica consultou diversos contratos e demonstrou inúmeras possibilidades de contratação mais econômica para atender a necessidade da comunidade a que se propunha a referida contratação, nos termos do Relatório que acompanha o Acórdão recorrido (peça 100, p. 3-9) .
5.14. Em suma, o extenso e detalhado estudo realizado pela unidade técnica conseguiu comprovar o questionamento feito na representação inicial, no seguinte sentido:
'O eletrocardiograma alugado é o PhysioGlove, que tem tecnologia israelense. Trata-se de uma luva digital capaz de fazer o exame cardíaco, enviar para um sistema em que está um especialista, o qual emite o laudo médico em quatro minutos. Para oferecer os dez aparelhos à disposição do município, a HBR Medical vai receber R$ 64 mil por mês, ou seja, R$ 6,4 mil por unidade. (...) A reportagem apurou que este eletrocardiograma é o mesmo aparelho utilizado pela prefeitura de São José dos Campos, interior de São Paulo. Lá, o equipamento foi comprado por R$ 3 mil, em 2013, e, até hoje, está funcionando. Segundo a assessoria de imprensa da secretaria de saúde daquela cidade, é necessário apenas uma única luva para atender todo o município, que tem 533.501 habitantes. Ainda assim, o equipamento portátil só é usado em casos específicos, quando há uma ocorrência em um local de difícil acesso. (...) Um outro eletrocardiógrafo digital comercial, que existe no mercado com as mesmas funções da luva de Israel, o Wincardio, desenvolvido pela Micromed de Brasília (DF) , é vendido a R$ 5.960,00 cada unidade. Ou seja, mesmo existindo um aparelho mais caro do que o locado para o Samu de Campo Grande, seria mais em conta comprar o equipamento do que alugar. Já o trabalho de emissão de laudos por especialistas 24h por dia pode ser adquirido por apenas R$ 15 para cada exame realizado na Brasil Telemedicina, de São Paulo. A empresa ainda vende um aparelho que faz a mesma função do PhysioGlove, o TEB ECG-PC, por R$ 5,2 mil. Se o município resolvesse investir o recurso na aquisição do aparelho, seria possível comprar cerca de seis unidades com apenas uma parcela do contrato que é destinada a esse serviço.' (ênfases acrescidas) 
5.15. Logo, a situação encontrada foi a opção por locação de equipamentos médicos por um valor mensal que correspondia, em verdade, a compra do referido equipamento, sem ter o devido cuidado de respeitar o princípio da economicidade e do interesse público.
5.16. Por conseguinte, impende reafirmar que não há nos autos elementos que evidenciem a realização de estudos com vistas a demonstrar, de forma inequívoca, a vantajosidade da locação dos equipamentos comparativamente à sua aquisição, como reclama a jurisprudência desta Corte de Contas, consoante Acórdão 1323/2008-TCU-Plenário, 1.550/2009-Plenário e 4.742/2009-2ª Câmara, da relatoria dos Ministros Guilherme Palmeira, Raimundo Carreiro e André Luís de Carvalho, respectivamente.
5.17. As alegações da defesa de que os valores encontrados se justificariam tendo em vista as diversas despesas que a empresa contratada teria que arcar com tributação, despesas trabalhistas e de recondicionamento dos equipamentos, por exemplo, não condizem com a realidade, uma vez que a cada mês as empresa contratada recebia o valor referente à aquisição do equipamento, ou seja, ainda que a empresa os descartasse ao final do contratado, ela teria lucrado, em apenas dois meses de execução do contrato, o dobro do valor de venda do bem, sem considerar que o valor de venda é composto do custo do valor, tributos, custos e margem de lucro das empresas que os vendem. Constatação que pode ser resumida por meio da seguinte comparação de preços apresentada no Relatório que fundamenta o Acórdão recorrido (peça 100, p. 28) :
'15. Mesmo levando em consideração a proposição de que a vida útil dos equipamentos fosse ao previsto no certame para locação (12 meses) , e que não houvesse valor residual desses equipamentos, as evidências trazidas aos autos pela HBR-Medical Equipamentos Médicos LTDA é de que o custo direto mensal seria de R$ 58.177,00, referente aos ultrassons, acrescidos de R$ 19.800,00, da sublocação dos demais equipamentos, totalizando R$ 77.977,00 (peça 85, p. 6) . Considerando o BDI diferenciado de 14,02%, constante no item 9.1 do Acórdão 2.622/2013 e aplicável para despesas indiretas de itens de mero fornecimento de materiais e equipamentos, que é o caso concreto, o valor de mercado não ultrapassaria R$ 89 mil mensais, diferente dos R$ 179.500,00 mensais fornecidos na consulta (peça 12, p. 36) .'
5.18. No caso concreto, além do cuidado da equipe de auditoria de observar diversas fontes de oferta de bens similares e estudar detalhadamente o impacto da diferença entre os equipamentos paradigmáticos e aqueles constantes da contratação do serviço, observa-se que o diretor da Secex/TCE, com o aval do secretário da unidade, teve o cuidado de depurar o dano apontado de forma mais benéfica aos recorrentes, adotando uma metodologia conservadora para a identificação dos valores a serem devolvidos a partir da metodologia por estimativa, nos termos do art. 210, § 1º, inciso II, do Regimento Interno do TCU (peça 100, p. 27-29) . Assim como pequenos ajustes do MPTCU para aprimorar ainda mais a estimativa realizada (peça 100, p. 31-33) .
5.19. Desse modo, não há que se falar na impossibilidade de cálculo do sobrepreço por diferenças das especificações, cabendo tão somente ao Tribunal de Contas exercer seu poder-dever de apurar o dano existente, ainda que por meio da metodologia por estimativa, a fim de atender o interesse público.
5.20. Em relação à alegação de que não competiria a empresa contratada, ora recorrente, 'promover a fiscalização dos atos administrativos, os quais, conforme se extrai dos autos, foram amparados por pareceres da sua assessoria jurídica', cabe esclarecer que apesar de não ser responsável por fiscalizar os atos administrativos, a empresa contratada tinha por responsabilidade ofertar preços compatíveis com os praticados pelo mercado (art. 43, inciso IV, da Lei 8.666/1993) , por atuar nesse segmento econômico, independentemente de eventual erro cometido pela Administração quando da elaboração do edital e do orçamento.
5.21. Logo, a alegação da empresa de não ter participado da elaboração do edital e do orçamento base da licitação não a isenta de responsabilidade solidária pelo dano (art. 16, § 2º, da Lei 8.443/1992) na hipótese de recebimento de pagamentos por serviços superfaturados.
5.22. Enfim, e concluindo a análise desta contestação, à vista da jurisprudência e dos documentos que compõem os autos, não se vislumbra o afastamento do débito e das multas infligidas aos recorrentes.
6. Da responsabilidade do Secretário Municipal de Saúde Pública.
6.1. Jamal Mohamed Salem objeta que o Relator a quo acatou as alegações do Coordenador-Geral do Serviço de Atendimento Móvel de Urgência - SAMU, mas rejeitou as alegações dele, condenando-o apesar de o recorrente não ter participado ' (a) da elaboração do Termo de Referência; (b) da confecção do edital; (c) da alteração do sistema de cotação de preço por item para o de cotação por preço global; (e) da elaboração da minuta do contrato; (f) da cotação de preços para o certame; (g) da adjudicação da licitação; (h) da homologação do certame; (i) da determinação para a elaboração do edital' (peça 106, p. 6-17 e 24-28) .
6.2. Observa que 'os procedimentos administrativos para a realização do certame aqui em foco e a respectiva contratação ocorreram no âmbito da Secretaria Municipal de Administração e no Gabinete do Chefe do Poder Executivo Municipal'.
6.3. Obtempera que 'não foi o responsável e nem o subscritor do edital, de igual modo, também não foi responsável ou subscritor da retificação'.
6.4. Tece comentários acerca da homologação e reafirma que não homologou o certame licitatório, ressaltando que a adjudicação e a homologação foram efetivadas pelo Chefe do Poder Executivo Municipal.
6.5. Alega que 'não caberia ao recorrente sindicar os atos praticados pelo Prefeito Municipal de Campo Grande, eis que tal autoridade, à época, era seu superior hierárquico' e 'não está subordinado a nenhuma outra autoridade municipal'.
6.6. Conclui que 'não há nenhuma evidência de algum tipo de participação do recorrente nas alegadas práticas de irregularidades apontadas por esse Tribunal de Contas'.
Análise:
6.7. Cabe registrar que o recorrente, Jamal Mohamed Salem, na condição de secretário municipal de saúde pública, foi chamado em audiência pelo superfaturamento no pagamento dos aluguéis dos equipamentos contratados, nos termos do Relatório que acompanha o Acórdão recorrido (peça 100, p. 2) .
6.8. Observa-se, portanto, que a irregularidade referente à 'alteração do sistema de cotação de preço por item para o de cotação por preço global' foi atribuída ao pregoeiro e ao coordenador geral da central de compras, não havendo sucumbência do recorrente em relação a essa irregularidade.
6.9. O recorrente sustenta que não homologou o certame licitatório, ressaltando que a adjudicação e a homologação foram efetivadas pelo Chefe do Poder Executivo Municipal, o que afastaria sua responsabilidade.
6.10. Observa-se que a conduta, o nexo de causalidade e a culpabilidade, que conduziram a condenação do recorrente, foram descritos no Relatório, delimitando assim o fundamento da condenação do recorrente (peça 100, p. 10) :
'Conduta/Jamal Mohamed Salem: na condição de Secretário Municipal de Saúde e ordenador de despesas da pasta, autorizar a realização dos procedimentos necessários para a contratação dos serviços de locação solicitados pela SESAU com manifesto sobrepreço dos valores cotados/estimados contidos no respectivo pedido de prestação de serviços (peça 12, p. 2-4) ; autorizou o empenho dos recursos destinados à execução do contrato (peça 13, p. 232-233 e 266-267) ; assinou o contrato 144/2015 pela parte contratante (peça 13, 252-261) e; autorizou a realização dos pagamentos com manifesto sobrepreço e/ou superfaturamento (peça 13, p. 275, 286 e 297) .
Nexo de Causalidade/Jamal Mohamed Salem: por ter autorizado o seguimento dos procedimentos necessários para a contratação dos serviços solicitados pelo SAMU com manifesto sobrepreço, por ter assinado contrato contendo manifesto sobrepreço, e por ter autorizado a realização dos empenhos e pagamentos relativos à execução do contrato 144/2015, o gestor concorreu para a ocorrência do prejuízo ao erário da ordem de R$ 923.761,13 (em valores atualizados) .
Culpabilidade/Jamal Mohamed Salem: é razoável admitir que, na qualidade de titular e ordenador de despesas da Secretaria de Saúde do Município de Campo Grande/MS, cabia ao responsável ter procedido a uma avaliação mais criteriosa sobre a razoabilidade ou não dos preços máximos cotados/estimados quando da apreciação dos pedidos de prestação de serviços submetidos à sua autorização, mormente quando tais valores representem parte significativa do orçamento total destinado à unidade - como foi o caso da demanda apresentada pelo SAMU.'
6.11. Insta ressaltar que as condutas do recorrente, detalhadamente descritas e individualizadas em sua pessoa, como a autorização da realização dos procedimentos pedido de prestação de serviços (peça 12, p. 2-4) ; autorização do empenho dos recursos destinados à execução do contrato (peça 13, p. 232-233 e 266-267) ; assinatura do Contrato 144/2015 pela parte contratante (peça 13, 252-261) e; autorização da realização dos pagamentos com manifesto sobrepreço e/ou superfaturamento (peça 13, p. 275, 286 e 297) , demonstram o nexo de causalidade entre sua conduta como administrador público, preponderante para a ocorrência da irregularidade, e o dano ao Erário encontrado.
6.12. Balizado o escopo da audiência, percebe-se que a responsabilidade do recorrente decorre diretamente de seus atos administrativos, cujos atos, praticados de forma livre e consciente, investido regularmente da função de secretário municipal de saúde pública, possibilitaram e deram andamento à contratação inquinada.
6.13. Logo, diversamente do alegado pelas defesas, a ação do recorrente foi fator preponderante para tentar ludibriar os órgãos de controle e, por conseguinte, a sociedade brasileira.
6.14. Desse modo, não há como acolher os argumentos apresentados.
7. Da ilegitimidade passiva.
7.1. Estevão da Silva Albuquerque relembra que a reprovação de suas contas e a condenação ao pagamento de multa imputados ao recorrente são decorrentes 'de um único fato constante da denúncia: 'modificação do edital do Pregão 262/2014 para que o critério de julgamento das propostas passasse a ser 'menor valor global' sem qualquer apresentação de justificativa para a não adjudicação por itens (peça 12, p.127) '' e relata os fatos ocorridos na licitação inquinada.
7.2. Alega que a alteração, de forma imediata, sobreveio para 'para sanar erro administrativo na deliberação da elaboração do edital de licitação', em virtude da falta de opção pelo tipo de procedimento.
7.3. Pondera que não houve substituição do critério de julgamento, mas correção para que fosse adotado o tipo 'menor preço global'.
7.4. Observa que não se tratava da locação de equipamentos comuns, mas sujeitos a assistência técnica e manutenção específicas e manuseio por pessoal especializado.
7.5. Aduz que 'não se pode afirmar que seria indiferente à efetividade da utilização dos equipamentos a contratação individualizada (por item) , pois, na prática, é inquestionável a eficiência, celeridade e melhor proveito econômico se uma única empresa prestar o serviço de assistência e manutenção, sobretudo, na escala previamente determinada em edital (24x7) '.
7.6. Defende que, apesar de a Súmula 247 do TCU instituir como regra a adjudicação por item, 'o dispositivo comporta exceção se identificada ausência de prejuízo', o que teria acontecido no caso concreto, uma vez que 'a maneira mais adequada, efetiva e eficiente de alcançar o objetivo da contratação foi a unificação dos serviços, através da contratação por uma única empresa direcionando a prestação de serviço advinda com a locação'.
7.7. Acrescenta que 'a decisão pelo não fracionamento do objeto licitado levou em consideração ainda, o princípio da economicidade previsto no art. 3º, da Lei 8.666/93, estabelece que deve ser selecionada a 'proposta mais vantajosa para a Administração''.
7.8. Clama que 'o procedimento licitatório não guarda relação com qualquer ato, fato ou omissão posterior que tenha atribuído prejuízo ao erário na execução contratual' (peça108, p. 3-18) 
7.9. Mário Justiniano de Souza Filho relembra que a reprovação de suas contas e a condenação ao pagamento de multa são decorrentes da modificação do edital e da manutenção indevida do critério de julgamento por 'menor preço global' no Pregão 262/2014 (peça 138, p. 4-11) .
7.10. Acrescenta, aos argumentos trazidos pelo coordenador geral de compras, que a modificação foi ratificada 'pela assessoria jurídica da Secretaria de Saúde Municipal que subsidiou a resposta a impugnação ao edital proposta pela empresa IMAGEM SISTEMAS MÉDICOS', 'que possui competência técnica para analisar e avaliar possíveis ilegalidades no procedimento licitatório' (peça 139) .
7.11. Defende que, apoiado nas lições de Marçal Justen Filho, 'a obrigatoriedade do fracionamento respeita limites de ordem técnica e econômica. Não se admite o fracionamento quando tecnicamente isso não for viável ou, mesmo, recomendável '.
7.12. Salienta que 'os relatórios elaborados pelos técnicos dessa Corte de Contas não se mostraram eficazes em demonstrar o efetivo prejuízo da administração pública pelo procedimento licitatório adotado'.
Análise:
7.13. Registra-se, inicialmente, que Mário Justiniano de Souza Filho e Estevão Silva de Albuquerque, ora recorrentes, à época, respectivamente, pregoeiro e coordenador geral da central de compras, foram chamados em audiência em virtude da constatação de irregularidade no certame inquinado, qual seja, a alteração indevida do critério de julgamento da licitação para 'menor valor global', quando o objeto poderia ser (e era inicialmente) dividido em itens para ampliação da concorrência, o que resultou, após a devida apuração, no julgamento pela irregularidade de suas contas (item 9.5) e na admoestação da condutas dos agentes públicos, por meio da aplicação da multa prevista no art. 58, inciso II da LOTCU (item 9.6) .
7.14. Cabe relembrar que a licitação em comento continha por objeto dois itens perfeitamente distintos e divisíveis que foram injustificadamente adjudicados em conjunto, quais sejam, a locação de 10 eletrocardiógrafos e de 6 ultrassons portáteis para as atividades do SAMU, o que contraria um dos objetivos da licitação que é selecionar a proposta mais vantajosa para a administração (art. 3º da Lei 8.666/93, aplicada aos pregões por força do art. 9º da Lei 10.520/2002) , bem como afronta a orientação do Tribunal de Contas da União materializada na Súmula 247.
7.15. A principal distinção advém da especificidade do uso ou não dos acessórios: notebook, modem 3g e maleta protetora, uma vez que para o uso dos eletrocardiógrafos portáteis em formato de luva com acessórios para a transmissão dos dados de ECG, enquanto para os ultrassons para os quais não se previu qualquer tipo de transmissão de dados ou outros serviços de medicina à distância. Assim como, nesse último item a exigência de que a contratada ofertasse 'treinamento técnico aos servidores indicados pela contratante quando da instalação dos equipamentos' claramente não se aplica.
7.16. Destarte, não há que se falar em fracionamento inviável do objeto do certame, muito pelo contrário, o agrupamento dos itens que foi de encontro à lei e à jurisprudência.
7.17. Em relação ao suposto benefício referente à manutenção conjunta dos equipamentos, o Relatório que acompanha o Acórdão recorrido afastou de forma peremptória essa hipótese (peça 100, p. 23) :
58. Quanto às alegações acerca da necessidade de uma assistência técnica especialmente qualificada e dos riscos que a falta dessa contratação poderia acarretar aos atendimentos de emergência prestados pelo SAMU no sentido de tentar justificar uma suposta complexidade do objeto e a sua contratação em bloco, também não se apresentam minimamente convincentes as razões de justificativa apresentadas.
59. Basta verificar que pelo fato de os equipamentos médicos de alto valor geralmente contarem com certa sofisticação tecnológica, apenas poucas empresas são autorizadas pela fabricante a prestar qualquer espécie de manutenção preventiva e/ou corretiva desses equipamentos, sem contar que os mesmos, em regra, contam com garantias muito superiores em relação a bens de menor valor. O ultrassom portátil da FujiFilm (M-turbo Sonosite) , por exemplo, adquirido em locação pela SESAU, tem garantia de fábrica de 5 anos contra mal funcionamento e/ou defeito de fabricação (http://archive.fo/wgyf7) .
60. Ademais, forçoso dizer ser de todo inverossímil a ideia de que a contratada, que não é representante nem tampouco presta assistência técnica para a FujiFilm ou para a Commwell (fabricante do PhysioGlove) , pudesse vir a contornar eventual intercorrência médica decorrente de falha nesses equipamentos em tempo hábil de evitar quaisquer prejuízos ao respectivo atendimento de urgência. Definitivamente, uma intercorrência médica decorrente de falha em equipamento eletrônico no decorrer da prestação de um atendimento pré-hospitalar de urgência/emergência (com a vítima apresentando alteração grave do batimento cardíaco, por exemplo) somente poderia vir a ser contornada com a pronta substituição do equipamento defeituoso por outro sobressalente. Não há outra hipótese, e a substituição do bem móvel defeituoso por outro é justamente uma das vantagens da locação que poderia ser exigida de qualquer empresa que viesse a ser contratada.
61. Registre-se, inclusive, que somente na cidade de São Paulo/SP existe assistência técnica para os produtos da divisão de sistemas médicos da FujiFilm, caso do ultrassom portátil M-Turbo Sonosite.
7.18. Cumpre relembrar que esta Corte de Contas formou juízo de valor no sentido de condenar os recorrentes, em primeira instância administrativa, ao verificar que os agentes públicos responsáveis pela licitação permitiram o chamamento público e a consequente contratação, no caso concreto, em bloco ou lote único com afronta às leis de licitações e à jurisprudência pátria, o que contribuiu diretamente para ocorrência do dano ao Erário quantificado nestes autos.
7.19. Insta ressalvar que o fato de a alteração irregular do edital ter passado pela assessoria jurídica da secretaria de saúde não torna a atuação dos recorrentes imune ao escrutínio do controle interno e externo, cabendo, no caso concreto, aos agentes públicos responsáveis pela licitação observar se o certame que estão conduzindo está de acordo com a lei.
7.20. Nesse sentido, tem-se que a tese proposta, se aceita, torna-se inócua qualquer tentativa de segregar funções na administração pública, medida essencial para o controle das contas públicas e para a prestação de serviços de qualidade à população brasileira.
7.21. Logo, presentes as ações comissivas e antijurídicas dos recorrentes, a existência de dano quantificado nestes autos, o nexo de causalidade entre a ação dos agentes públicos e a contratação dos serviços de uma única empresa, em detrimento das contas públicas, ao arrepio dos princípios da economicidade, da isonomia e do interesse público, resta caracterizado o elemento subjetivo. Elemento subjetivo que já havia sido devidamente demonstrado no Acórdão guerreado.
7.22. Dos fatos expostos firma-se a convicção que as ações administrativas dos responsáveis, ora recorrentes, que atuaram diretamente na assinatura do adendo ao edital do Pregão 262/2014, o qual substituiu o critério de julgamento do certame que, de menor preço por item, passou a ser menor valor global, constituem a hipótese legal ensejadora da aplicação de multa por esta Corte de Contas, pela realização de 'ato praticado com grave infração à norma legal ou regulamentar de natureza contábil, financeira, orçamentária, operacional e patrimonial', prevista no inciso II do art. 58 da LOTCU.
CONCLUSÃO
8. Das análises anteriores, conclui-se que:
a) não há que se falar na impossibilidade de cálculo do sobrepreço por diferenças das especificações, cabendo tão somente ao Tribunal de Contas exercer seu poder-dever de apurar o dano existente, ainda que por meio da metodologia por estimativa, a fim de atender o interesse público;
b) a responsabilidade de Jamal Mohamed Salem decorre diretamente de seus atos administrativos, cujos atos, praticados de forma livre e consciente, investido regularmente da função de secretário municipal de saúde pública, possibilitaram e deram andamento a contratação inquinada;
c) quanto à responsabilidade de Mário Justiniano de Souza Filho e Estevão Silva de Albuquerque, o julgamento pela irregularidade de suas contas e a aplicação da multa prevista no art. 58, inciso II, da LOTCU (itens 9.5 e 9.6 do Acórdão recorrido) , fundamentou-se na modificação específica do critério de adjudicação de certame cujo edital já havia inclusive sido publicado, agrupando equipamentos que deveriam ter sido licitados separadamente, o que resultou na restrição ao caráter competitivo licitatório.
8.1. Ante o exposto, em sede recursal, não foi trazido aos autos nenhum argumento que detenha o condão de modificar o julgado de origem, Acórdão 6649/2020-TCU-Primeira Câmara, motivo por que este não está a merecer reforma, devendo ser, por consequência, prestigiado e mantido.
INFORMAÇÕES COMPLEMENTARES
9. Embora não tenha sido alegada a ocorrência de prescrição da pretensão punitiva e/ou de ressarcimento, como tal matéria é de ordem pública e dado o recente julgamento, pelo STF, do Recurso Extraordinário 636.886 (tema 899 da repercussão geral) , a análise da prescrição tem assumido particular relevância.
9.1. No entanto, em virtude da proximidade entre a ocorrência das irregularidades em 5/12/2014, por meio da publicação do Aviso de Licitação do Pregão Presencial 262/2014, data em que foi verificada a irregularidade sancionada por meio desta TCE (peça 1, p. 2) , e a apuração dos fatos, conforme denúncia ocorrida em 21/7/2015 (peça 1, p. 1) , conversão da representação em TCE em 17/4/2018 (peça 29) , citações e audiências em 2018 (peças 32-38) e o Acórdão recorrido ter sido proferido em 16/6/2020 (peça 98) , pode-se afirmar que não ocorreu a prescrição, não tendo sido ultrapassado o prazo prescricional decenal nos moldes do Código Civil ou quinquenal previsto na Lei 9.873/1999.
PROPOSTA DE ENCAMINHAMENTO
10. Ante o exposto, submetem-se os autos à consideração superior, propondo-se, com fundamento nos termos dos art. 32, inciso I, e 33 da Lei 8.443/1992, c/c o art. 285 do RI/TCU:
a) conhecer dos recursos de reconsideração interpostos por Jamal Mohamed Salem (XXX.809.281-XX) , Estevão Silva de Albuquerque (XXX.232.921-XX) , HBR Medical Equipamentos Hospitalares Ltda., e Mário Justiniano de Souza Filho (XXX.180.071-XX) e, no mérito, negar-lhes provimento;
b) informar aos recorrentes e demais interessados do acórdão a ser proferido, destacando que o Relatório e o Voto que o fundamentam podem ser acessados por meio do endereço eletrônico www.tcu.gov.br/acordaos."
	É o relatório.

8.1. Ademar Chagas da Cruz (13.938/OAB-MS), representando Mário Justiniano de Souza Filho e Estevão Silva de Albuquerque;  
8.2. Rafael Moreira Mota (17.162/OAB-DF) e outros, representando HBR Medical Equipamentos Hospitalares Ltda.  
8.3. Maria Júlia Carvalho Sousa e outros, representando Jamal Mohamed Salem.

Procurador Júlio Marcelo de Oliveira.

TOMADA DE CONTAS ESPECIAL. RECURSOS DO SUS. MUNICÍPIO DE CAMPO GRANDE/MS. IRREGULARIDADES NA LICITAÇÃO E NO CONTRATO DE LOCAÇÃO DE EQUIPAMENTOS HOSPITALARES PARA O SERVIÇO DE ATENDIMENTO MÓVEL DE URGÊNCIA (SAMU). SUPERFATURAMENTO. NÃO PARCELAMENTO DO OBJETO DA LICITAÇÃO. CONTAS IRREGULARES DA EMPRESA CONTRATADA, DO SECRETÁRIO DE SAÚDE, DO PREGOEIRO E DO COORDENADOR DE COMPRAS. DÉBITO. MULTAS. RECURSOS DE RECONSIDERAÇÃO. ARGUMENTOS INSUFICIENTES PARA REFORMA DO JULGADO. CONHECIMENTO E NEGATIVA DE PROVIMENTO.

TOMADA DE CONTAS ESPECIAL (TCE)

Secretaria de Recursos (Serur); Secretaria de Controle Externo de Tomada de Contas Especial (SecexTCE).

Em julgamento, recursos de reconsideração interpostos por Jamal Mohamed Salem, HBR Medical Equipamentos Hospitalares Ltda., Estevão Silva de Albuquerque, e Mário Justiniano de Souza Filho contra o Acórdão 6649/2020-TCU-Primeira Câmara.
Por meio do acórdão recorrido, o Tribunal julgou irregulares as contas dos recorrentes, aplicando-lhes multa e imputando débito, solidariamente, a Jamal Mohamed Salem e à empresa HBR, em razão de irregularidades na aplicação de recursos do Sistema Único de Saúde repassados pela União ao Município de Campo Grande/MS.
As irregularidades disseram respeito à falta de parcelamento do objeto do Pregão 262/2014 e ao superfaturamento do Contrato 144/2015, celebrado entre o município e a empresa HBR Medical Equipamentos Hospitalares Ltda., para locação de equipamentos médicos portáteis a serem instalados em ambulâncias do Samu - Serviço de Atendimento Móvel de Urgência. 
Esclareço que o processo licitatório em apreço tinha por objeto dois itens distintos e divisíveis, os quais foram injustificadamente adjudicados em conjunto, em razão de alteração indevida do critério de julgamento para "menor valor global", irregularidade que teve como responsáveis Mário Justiniano de Souza Filho e Estevão Silva de Albuquerque, respectivamente, na condição de pregoeiro e coordenador geral da central de compras.
Nesta oportunidade, esses dois recorrentes alegam, em suma, que atuaram de maneira correta no âmbito de suas funções, buscando a melhor contratação para a Administração, não lhes cabendo a aplicação das multas.
Em relação ao débito, a secretaria instrutora apurou que houve superfaturamento de 370% em relação ao preço de referência, isto é, prejuízo ao erário de R$ 781.583,66, sendo o preço do aluguel dos equipamentos quase equivalente ao valor da compra.
Os recorrentes condenados em débito se defendem, sustentando que não houve superfaturamento, uma vez que o preço de referência utilizado pela unidade instrutora não seria adequado, e aduzindo que não seria deles a responsabilidade de por eventual débito. 
Em suas razões, a empresa frisa que cumpriu com suas obrigações, prestando os serviços, não podendo ser responsabilizada por atos do poder público. 
O ex-Secretário Municipal de Saúde, por sua vez,  sustenta que não participou de nenhum ato irregular, pois não atuou ou assinou qualquer documento do processo licitatório.
Após examinar as razões recursais, a Secretaria de Recursos concluiu que não foram apresentados elementos suficientes para alterar a deliberação recorrida, razão pela qual, com a concordância do Ministério Público junto ao TCU, propõe o conhecimento e o não provimento do apelo recursal.
II
Preliminarmente, ratifico o despacho exarado no sentido de que os recursos merecem ser conhecidos, porquanto preenchem os requisitos de admissibilidade previstos nos arts. 32, inciso I, e 33 da Lei 8.443/1992.
Quanto ao mérito, concordo com a análise empreendida pela secretaria especializada, transcrita no relatório precedente, a qual enfrentou e afastou com propriedade cada um dos argumentos apresentados pelos recorrentes, razão pela qual incorporo seus fundamentos às minhas razões de decidir, sem prejuízo de acrescentar alguns comentários.
Em relação à empresa contratada, não há que se falar em afastar sua responsabilidade, uma vez que ela efetivamente recebeu valores por superfaturamento. A responsabilização da empresa nesse caso, decorre do recebimento de valores indevidos, como terceiro que se beneficiou dos atos irregulares. É responsabilidade da empresa que contrata com o poder público zelar pela prática de preços compatíveis com os de mercado. Todavia, no caso em foco, a empresa prestou locação de equipamentos por valores mensais exorbitantes, próximos aos preços de aquisição dos objetos, conforme demonstrado pela unidade deste Tribunal por meio de várias fontes de comparação. Frise-se que a unidade instrutora verificou, inclusive, que municípios vizinhos haviam adquirido equipamentos equivalentes pelo preço aproximado do valor do aluguel em exame. 
Também não cabe afastar a responsabilidade do ex-Secretário Municipal de Saúde. Note-se que o ex-gestor não foi responsabilizado pelos atos da licitação, mas sim pelos atos do contrato. No caso, Jamal Mohamed Salem teve sua responsabilidade caracterizada por ter assinado o contrato e autorizado os procedimentos necessários para o pagamento dos serviços superfaturados. Como gestor dos recursos, concorreu para a ocorrência do prejuízo ao erário, e, neste momento, não trouxe aos autos elementos capazes de sanar a irregularidade a ele atribuída.
Por fim, quanto ao ex-pregoeiro e ao ex-coordenador geral da central de compras, também não vislumbro elementos capazes de afastar a irregularidade a eles apontada. A licitação tinha por objeto a locação de 10 eletrocardiógrafos e de 6 ultrassons portáteis para as atividades do SAMU, objetos perfeitamente distintos e divisíveis, os quais, tinham previsão inicial de serem licitados separadamente, conforme orientação materializada na Súmula-TCU 247. Os ora recorrentes injustificadamente procederam à alteração, ao contrário do que dispunha entendimento pacífico desta Corte, o que também facilitou a ocorrência de prejuízo.
Sendo assim, ante a ausência de elementos capazes de alterar o juízo anteriormente formulado, não é possível reformar o julgado, devendo ser os recursos conhecidos e não providos.
Ante o exposto, voto por que o Tribunal adote o Acórdão que ora submeto à deliberação deste Colegiado.
TCU, Sala das Sessões Ministro Luciano Brandão Alves de Souza, em 22 de junho de 2021.
Ministro BRUNO DANTAS 
Relator